【裁判字號】    89,簡上,54
【裁判日期】    900430
【裁判案由】    確認租賃關係不存在
【裁判全文】
臺灣新竹地方法院民事判決  八十九年度簡上字第五四號
    上  訴  人  丁○○
                甲○○
    被 上 訴人  慶豐商業銀行股份有限公司
    法定代理人  乙○○
    訴訟代理人  丙○○
右當事人間請求確認租賃關係不存在事件，上訴人對於中華民國八十九年二月十五日
臺灣新竹地方法院新竹簡易庭八十八年竹簡字第七六九號第一審判決提起上訴，本院
判決如左：
    主      文
上訴駁回。
第二審訴訟費用由上訴人負擔。
    事實及理由
一、程序方面：按訴訟標的，對於共同訴訟之各人，必須合一確定者，共同訴訟人中
    一人之行為有利益於共同訴訟人者，其效力及於全體，不利益者，對於全體不生
    效力，民事訴訟法第五十六條第一項第一款定有明文。本件雖僅上訴人丁○○於
    民國八十九年三月四日提起上訴，甲○○並未提起上訴，然本件被上訴人於原審
    係起訴主張確認甲○○與丁○○間就系爭坐落新竹巿崙子段二０六之一地號土地
    建號四八八一門牌號碼新竹巿成功路十三巷十一號二樓之租賃關係不存在，訴訟
    標的對共同訴訟人丁○○與甲○○，顯然必須合一確定，從而上訴人丁○○對於
    有利益於共同訴訟人之行為，其效力應及於全體，故甲○○亦應為本件之上訴人
    。又上訴人丁○○經合法通知，未於言詞辯論期日到場，核無民事訴訟法第三百
    八十六條各款所列情形，爰依被上訴人聲請，由其一造辯論而為判決。
二、被上訴人主張：上訴人甲○○於八十五年九月二十六日以其所有坐落新竹市○○
    段二０六之一地號土地應有部分一萬分之六二七及其上建物即門牌號碼新竹市○
    ○路十三巷十一號二樓房屋所有權全部，共同為擔保其本人對被上訴人現在及將
    來所負一切債務之清償，設定新臺幣（下同）七百五十萬元之最高限額抵押權予
    被上訴人，存續期間自八十五年九月二十六日起至一百一十五年九月二十五日止
    ，並辦畢抵押權設定登記在案；嗣上訴人甲○○於八十五年十月七日向原告借款
    三百二十五萬元，約定自八十五年十月七日起分二百四十期清償，利息則依年息
    百分之九點三八計算；而上訴人甲○○上開借款僅支付利息至八十七年七月六日
    ，計仍積欠被上訴人借款本金三百二十五萬元及自八十七年七月七日起至清償日
    止按上開利率計算之利息及違約金，被上訴人乃向本院聲請對上訴人甲○○提供
    之抵押物即前開不動產准予拍賣，並經本院八十七年度拍字第五八一號民事裁定
    准予拍賣確定，進而聲請強制執行上開不動產，並經本院以八十八年度執字第三
    ０八七號併入本院八十七年度執字第三三六四號強制執行事件執行；惟上訴人甲
    ○○及上訴人丁○○竟提出房屋租賃契約書，主張就前開抵押之不動產中即新竹
    市○○路十三巷十一號二樓之房屋有租賃關係存在。惟上訴人甲○○提供前開不
    動產設定抵押權向被上訴人借款時，已簽具無租賃切結書，確定前開不動產設定
    抵押權予被上訴人時並無租賃關係存在，並經被上訴人經辦人員與上訴人甲○○
    對保無誤。其後上訴人甲○○於八十六年十二月十八日委託北區房屋仲介股份有
    限公司（下稱北區公司）銷售人員洪秀旭銷售前開抵押之不動產時，亦證明前開
    抵押之房屋為空屋，並無上訴人丁○○居住情形。另上訴人甲○○、丁○○就租
    賃之經過、支付租金之方式等所述亦不相符，上訴人丁○○所辯稱委賣金額有疑
    義，或債務人不足清償債權，與本件訴訟無關。足見上訴人甲○○、丁○○之租
    賃關係顯不存在，其所提出房屋租賃契約書乃係基於通謀虛偽意思表示而屬無效
    ，惟因上訴人二人主張有前開租賃關係，致使本院於前開執行事件之拍賣公告上
    註明不點交，其後歷經三次拍賣程序均無人應買，本院第四次拍賣底價僅剩二百
    五十六萬四千元，明顯低於被上訴人之執行債權本金部分三百二十五萬元，是以
    被上訴人就本件訴訟即有提起確認之訴之法律上利益存在等情。並聲明駁回上訴
    人之上訴。
三、上訴人甲○○則以：系爭建物係於八十五年八月一日出租予上訴人丁○○供丁○
    ○之員工居住，租期至九十一年，因前開建物出租予被告丁○○後，其與其夫有
    陸續向上訴人丁○○支借金錢，直至八十五年底，其與其夫共向上訴人丁○○支
    借四十七至四十八萬元，而上訴人丁○○亦持續支付租金，八十八年八、九月間
    ，因前開建物有後陽臺漏水、廁所不通等損害情形，因其無力支付修理費用，而
    由上訴人丁○○支付修繕費用七萬餘元，並以該修繕費用扣抵租金等語置辯。上
    訴人丁○○則以：其確有向上訴人甲○○承租前開建物，因其員工需要宿舍居住
    ，故其於八十五年八月向被上訴人承租前開建物，自八十五年八月一日起至九十
    一年七月三十一日止，合約簽訂六年，承租前開建物已給付第一期租金，惟因承
    租約一個月左右，發現該建物有損害情形，乃由其支付七萬餘元之修繕費用，自
    第二期後之租金即先以前開所支出之修繕費用扣抵，其後在以前開修繕費用扣抵
    租金期間，又因上訴人甲○○經營之公司資金週轉不靈而陸續向其支借四、五十
    萬元，故前開修繕費用扣抵完畢後，復以上訴人甲○○向其支借之借款扣抵租金
    ，亦即自第二個月起之租金均係以扣抵方式，其並未實際交付租金，因上訴人甲
    ○○有持續向其借款，故租賃後之三年餘之期間均係以借款扣抵租金，迄今仍尚
    積欠四十八萬元，其原與上訴人甲○○簽訂三年期間之租約，因上訴人甲○○為
    清償對其之借款，乃委由北區房屋公司出售前開承租之房屋，惟事隔半年仍無法
    出售，其始於八十六年間再與上訴人甲○○簽訂租約，並溯及自八十五年八月一
    日起算，當時非以續約方式處理。於原審八十九年二月一日言詞辯論筆錄中，上
    訴人陳述上訴人甲○○乃經被上訴人介紹北區房屋之業務代表洪秀旭委託代為銷
    售，被上訴人與證人洪秀旭自然熟識且有業務之往來，被上訴人與證人間確有利
    害關係，乃為利害關係人，其證詞不足採信。又雖上訴人甲○○與被上訴人簽訂
    之無租賃切結書乃為雙方之私人契約，實不代表實際之真實性，被上訴人與上訴
    人甲○○簽訂之切結書乃上訴人甲○○單方之虛偽意思表示，非上訴人間通謀虛
    偽意思表示等語置辯。並均聲明（一）原判決廢棄。（二）被上訴人第一審之訴
    駁回。
四、兩造不爭之事實：
    被上訴人起訴主張上訴人甲○○於八十五年九月二十六日以其所有房地，共同為
    擔保其本人對被上訴人現在及將來所負一切債務之清償，設定七百五十萬元之最
    高限額抵押權予被上訴人，並辦畢抵押權設定登記在案。嗣上訴人甲○○於八十
    五年十月七日向被上訴人借款三百二十五萬元，惟上開借款僅支付利息至八十七
    年七月六日，計仍積欠被上訴人借款本金三百二十五萬元及自八十七年七月七日
    起至清償日止按上開利率計算之利息及違約金，被上訴人乃向本院聲請拍賣前開
    抵押物，經本院八十七年度拍字第五八一號民事裁定准予拍賣確定，進而聲請強
    制執行上開不動產，並經本院以八十八年度執字第三０八七號併入本院八十七年
    度執字第三三六四號強制執行事件執行；惟因上訴人甲○○及上訴人丁○○主張
    就前開設定抵押之建物訂立有房屋租賃契約，以致本院於前開執行事件之拍賣公
    告上註明不點交，其後歷經三次拍賣程序均無人應買，本院第四次拍賣所定底價
    為二百五十六萬四千元，已低於被上訴人之執行債權本金部分三百二十五萬元之
    事實，業據提出他項權利證明書、抵押權設定契約書（含其他約定事項）、借據
    、本院八十七年度執字第三三六四號執行事件第四次拍賣公告各一份為證，復據
    本院調取本院八十七年度執字第三三六四號清償借款執行事件、八十八年度執字
    第三０八七號拍賣抵押物執行事件等卷宗核閱無訛，亦為上訴人甲○○、丁○○
    所不爭執，自堪信被上訴人此部分之主張為真實。
五、被上訴人主張上訴人二人就前開建物部分所簽立之房屋租賃契約係屬通謀虛偽意
    思表示而無效，上訴人二人則否認被上訴人前開主張，辯稱上訴人甲○○於八十
    五年八月一日確實將系爭建物出租予上訴人丁○○云云。從而本件爭執重點在於
    上訴人二人就前開建物部分簽立之房屋租賃契約是否為通謀意思表示，致使前開
    契約為無效。
（一）上訴人雖提出房屋租賃契約書一份，以茲證明其二人確實簽立系爭房屋租賃契
      約。惟查：依該契約書所載簽訂日期為八十五年八月一日，租賃之期間則為六
      年，即自八十五年八月一日至九十一年七月三十一日止，有前開房屋租賃契約
      書乙紙在卷可按。而上訴人甲○○於本院八十七年度執字第三三六四號執行事
      件前往查封前開建物時，卻表示系爭建物租賃期間為八十五年八月一日至九十
      二年八月一日，且租約係其夫所書寫云云，業據本院調取前開執行事件卷核閱
      屬實。則上訴人甲○○前開所述與所提出之房屋租賃契約書記載內容即有所不
      符。上訴人甲○○於原審八十八年十二月十日審理中雖改稱前開租賃契約書係
      由其於八十五年八月一日簽訂，其上之簽名亦由其書寫，一直出租至九十一年
      云云，然上訴人丁○○則於前開言詞辯論期日中陳稱其向上訴人甲○○承租前
      開建物時，原係簽訂三年之租約，因上訴人甲○○就前開建物委託北區公司出
      售事隔半年仍未銷售，始於上訴人甲○○無法將前開建物銷售後，再於八十六
      年間與上訴人甲○○簽訂租約，並溯及自八十五年八月一日起算云云，足見不
      惟上訴人甲○○就前開房屋租賃契約係由何人簽訂、簽訂之期間，於本院前開
      執行事件及本件訴訟之陳述有所不符，就訂約之經過情形、有無先訂立三年之
      契約、前開租賃契約書之簽訂時間，與上訴人丁○○之陳述亦有所不符。而就
      上訴人丁○○所辯前開情節，上訴人甲○○係於八十六年十二月十八日將前開
      建物委託北區公司銷售，委託銷售期間為八十六年十二月十八日至八十七年三
      月十八日，除有被上訴人提出之委託銷售契約書為證外，亦為上訴人甲○○所
      不爭執，則當上訴人甲○○將前開建物委託北區公司銷售隔半年後，其時間至
      少應為八十七年六月間，惟上訴人丁○○卻辯稱前開租約係於八十六年間簽訂
      ，益見上訴人丁○○前開所辯與實情不符。再者，就租金之給付方式、租賃物
      之修繕期間及修繕費扣抵租金之期間等事項而言，上訴人甲○○係辯稱上訴人
      丁○○承租前開房屋後，上訴人丁○○有持續支付租金，直至八十八年八、九
      月間，因前開建物有後陽臺漏水、廁所不通等損害情形，其無力支付修繕費用
      七萬餘元，乃由上訴人丁○○代為支付，並以該修繕費用扣抵租金云云。惟上
      訴人丁○○則辯稱其於八十五年八月間承租前開房屋後，有支付第一期之租金
      ，惟因承租約一個月左右，發現該建物有損害情形，乃由其支付七萬餘元之修
      繕費用，是自第二期後之租金即先以前開所支出之修繕費用扣抵，其後又因上
      訴人甲○○經營之公司資金週轉不靈而陸續向其支借四、五十萬元，故前開修
      繕費用扣抵完畢後，復以上訴人甲○○向其支借之借款扣抵租金，亦即自第二
      個月起之租金均係以扣抵方式，其並未實際交付租金云云（均見原審八十八年
      十二月十日言詞辯論筆錄）。而上訴人丁○○於本院八十八年執字第三三六四
      號執行事件執行中，於八十八年十月四日則陳報前開承租之房屋因修繕所花費
      之七萬八千六百元，經上訴人甲○○同意自八十八年八月份開始由房租扣抵云
      云，亦有陳報狀附於前開執行事件卷可考。則倘上訴人二人確實就前開房屋簽
      訂租賃契約，何以就租金之給付方式究係由上訴人丁○○逐期實際給付或係自
      第二期起以扣抵方式為之，又租賃物之修繕時間係於承租後一個月即八十五年
      九月間或係至八十八年八、九月間，又前開租賃物修繕費用扣抵租金之期間係
      自第二期租金即八十五年九月間起或係自八十八年八、九月間起等重要事項，
      不惟上訴人二人所述明顯不同，上訴人丁○○於前開執行事件陳報狀所述及本
      院言詞辯論期日所述亦有所不同？綜上，上訴人就系爭房屋租賃契約，就契約
      之成立時間、期間、租金等重要事項，所辯前後既不一致，且有矛盾，則上訴
      人二人前開就系爭建物簽訂之房屋租賃契約是否確屬真實，即非無疑，被上訴
      人主張上訴人二人就前開建物成立之租賃關係係屬通謀虛偽意思表示，所簽立
      之前開租賃契約出於虛構等情，自非無據。
（二）次查：被上訴人主張上訴人甲○○於八十五年九月二十六日與被上訴人簽訂抵
      押權設定契約書，提供前開建物及土地供被上訴人作為其向被上訴人借款等債
      務之擔保時，除訂有其他約定事項，聲明前開提供之抵押物（即前開房屋及土
      地）完全為上訴人甲○○合法所有，他人並無任何權利外，另亦於八十五年十
      月四日向被上訴人借款三百二十五萬元時簽具切結書，切結前開供抵押之不動
      產於提供抵押時確無租賃關係存在等情之事實，亦據提出抵押權設定契約書（
      含其他約定事項）、借據、無租賃切結書等為證，復為上訴人甲○○所不爭執
      。查依據前開房屋租賃契約書所載之訂約日期為八十五年八月一日，則上訴人
      甲○○將前開建物及土地於八十五年九月二十六日提供被上訴人為擔保設定抵
      押權時，距離前開房屋租賃契約簽訂日期不過一個月餘，而距離八十五年十月
      四日借款時簽立無租賃切結書時，亦僅有二個月餘，茍上訴人甲○○確有於八
      十五年八月一日簽訂前開房屋租賃切結書，自不可能簽立前開其他約定事項，
      更不可能簽具前開無租賃切結書，確認前開建物無租賃關係存在。而上訴人丁
      ○○雖辯稱上訴人甲○○與被上訴人簽訂之無租賃切結書乃為雙方之私人契約
      ，不代表真實性，且係上訴人甲○○單方之虛偽意思表示云云，惟與上訴人甲
      ○○及被上訴人所述情節不符，亦未舉證以實其說，空言前開無租賃切結書為
      上訴人甲○○單獨須為意思表示，自不可採。益見被上訴人主張上訴人二人前
      開就系爭建物簽訂之房屋租賃契約係屬通謀虛偽意思表示，應屬可採。
（三）又查：被上訴人主張上訴人甲○○於八十六年十二月十八日有委託北區公司銷
      售人員洪秀旭銷售前開抵押之不動產，亦可證明前開抵押之房屋為空屋，並無
      前開租賃等情，亦據提出房地產專任委託銷售契約書一份為證，而證人即北區
      公司受託銷售前開抵押不動產之開發工程師洪秀旭亦證稱上訴人甲○○有於八
      十六年十二月十八日委託北區公司銷售前開房地，其有至該房屋內打掃，當時
      該屋並無任何人居住，亦未發現有人居住之情形，其內並無衣物留存，亦無床
      鋪，因房屋是否有出租他人或有第三人使用乃銷售成功與否之關鍵，如有租賃
      或第三人使用之情形，於銷售後亦易發生糾紛，故北區公司接受委託開發前，
      均會主動詢問出賣人有無他人承租或使用之情形，亦會進行實地勘察及詢問附
      近鄰居該屋之使用之狀況，當時上訴人甲○○有表示並無出租他人，經其至現
      場實勘、徵信調查及詢問附近鄰居之結果，知悉前開房屋本為屋主（即上訴人
      甲○○）自住，惟屋主搬離後該屋即已空出，並無他人有承租使用之情形，而
      在委託三個月銷售期間，其或其他該公司帶看客戶之銷售工程師，至前開房屋
      現場，均未發現有人承租或使用該房屋，僅有一次其於晚間帶客戶至前開房屋
      ，發現上訴人甲○○之子在該屋內，其未曾見過上訴人丁○○，而於前開銷售
      三月期滿後，其亦曾到前開房屋附近，發現該屋另掛有其他仲介公司繼續銷售
      之電話看板等情（參原審八十九年二月一日言詞辯論筆錄），上訴人甲○○亦
      自認於八十六年十二月十八日至八十七年三月十八日有委託北區公司出售前開
      房地等情，足見被上訴人此部分主張亦為可採。而證人洪秀旭係受上訴人甲○
      ○之委託而銷售前開房地，其為順利銷售，避免成交後因租賃或第三人使用而
      發生糾紛，其在接受上訴人甲○○委託時有進行實勘、調查前開房屋之使用狀
      況，自屬合乎常情，是證人洪秀旭前開證述應堪信以為真實。上訴人丁○○雖
      辯稱於原審八十九年二月一日言詞辯論筆錄中，上訴人陳述乃經被上訴人介紹
      北區房屋之業務代表洪秀旭代為銷售，被上訴人與證人洪秀旭自然熟識且有業
      務之往來，被上訴人乃於查封上訴人甲○○系爭不動產前即提前介紹洪秀旭前
      往商談委售事宜，而認被上訴人與證人間確有利害關係，乃為利害關係人，其
      證詞不足採信云云，然遍查原審八十九年二月一日言詞辯論筆錄，均未見如上
      訴人丁○○前開所述乃是被上訴人於查封系爭不動產前介紹證人洪秀旭代為銷
      售系爭房屋之記載，且上訴人丁○○亦未舉證證明被上訴人與證人洪秀旭熟識
      有業務往來或被上訴人與證人有何利害關係，則上訴人丁○○空言證人洪秀旭
      為利害關係人，即遽認證人證詞不可採，所辯實難採信。又上訴人甲○○雖辯
      稱因被上訴人即將拍賣前開不動產，乃希望委託北區公司以銷售前開房地對其
      較為有利，而徵得上訴人丁○○同意通知其員工將物品搬離，上訴人丁○○亦
      辯稱其有將前開房屋空出二至三個月，讓上訴人甲○○委託北區公司銷售，惟
      僅係盡量空出該房屋，其員工有時仍有居住於前開房屋，且就前開空出房屋期
      間仍有繼續以上訴人甲○○積欠之借款扣抵租金云云。惟果如被告二人所述前
      開銷售期間有空出租賃之前開房屋，何以上訴人丁○○願意繼續給付每月達一
      萬五千元之租金，且其期間達三個月？又前開房屋茍如上訴人丁○○所辯係供
      其員工居住使用，衡情應有持續使用該房屋之必要，何以在上訴人甲○○未提
      供相關保障下，上訴人丁○○會同意空出前開房屋單純供上訴人甲○○銷售？
      又茍如上訴人丁○○所稱前開委託銷售期間，其員工有時仍會返回居住云云，
      何以該房屋並無任何床鋪、被褥留存？且係值年底至次年初之寒冬期間？又證
      人洪秀旭或其他北區公司銷售工程師何以至現場均未發覺有異？是上訴人二人
      前開所辯均顯與常情有違，而不足採。
      綜上所述，應認被上訴人之主張為足採，上訴人二人就前開建物部分所簽立之
      房屋租賃契約係屬通謀虛偽意思表示。
六、按表意人與相對人通謀而為虛偽意思表示者，其意思表示無效，民法第八十七條
    一項前段定有明文；復按民事訴訟法第二百四十七條所謂即受確認判決之法律上
    利益，係指因法律關係之存否不明確，致被上訴人在私法上之地位有受侵害之危
    險，而此項危險得以對於上訴人之確認判決除去之者而言，故確認法律關係成立
    或不成立之訴，茍具備前開要件，即得謂有即受確認判決之法律上之利益，縱其
    所求確認者為他人間之法律關係，亦非不得提起（最高法院四十二年台上字第一
    ０三一號判例意旨參照）。本件上訴人二人間就前開建物所簽訂之租賃契約書，
    係基於通謀虛偽意思表示而為，故該契約自應認屬無效，亦即上訴人二人間就前
    開建物並無租賃關係存在。復查因上訴人甲○○於前開執行程序過程中陳報有前
    開租賃關係，以致本院於前開執行事件之拍賣公告上註明不點交，其後歷經三次
    拍賣程序均無人應買，本院第四次拍賣所定底價為二百五十六萬四千元（土地部
    分一百一十六萬元，建物部分一百四十萬四千元）等情，亦據本院調取前開執行
    事件卷核閱屬實，是就前開抵押不動產拍賣之底價已低於被上訴人之執行債權本
    金部分三百二十五萬元，是上訴人二人前開租賃契約之存在自對被上訴人依強制
    執行受償之權利有受侵害之危險，而此項危險，得以對於上訴人之確認判決除去
    之，揆諸前開說明，被上訴人請求確認上訴人二人間就前開建物之租賃關係不存
    在等情，自屬有據，應予准許。從而原審判決確認上訴人二人間，就坐落新竹市
    ○○段二０六之一地號土地建號四八八一門牌號碼新竹巿成功路十三巷十一號二
    樓之租賃關係不存在，經核並無不合，上訴意旨指摘原判決不當，求予廢棄改判
    ，為無理由，其上訴應予駁回。
七、本件事證已臻明確，兩造其餘攻擊防禦方法及舉證，經本院審酌後，核與判決無
    影響，毋庸一一論列，併此敘明。
八、結論，本件上訴為無理由，依民事訴訟法第四百三十六條之一第三項、第四百六
    十三條、第三百八十五條第一項前段、第四百四十九條第一項、第七十八條、第
    八十五條第一項前段，判決如主文。
中      華      民      國     九十     年      四      月     三十     日
                                  臺灣新竹地方法院民事第一庭
~B審判長法  官  陳國成
~B      法  官  鄭政宗
~B      法  官  張宏節
右正本證明與原本無異。
不得上訴。
~B法院書記官  林美足
中      華      民      國     九十     年      四      月     三十     日


司法院資訊處製作；財團法人民間司法改革基金會備份。
